【裁判字號】    94,上更(一),344
【裁判日期】    950705
【裁判案由】    違反商標法等
【裁判全文】
臺灣高等法院臺中分院刑事判決     94年度上更(一)字第344號
上  訴  人
即  被  告  乙○○
選任辯護人  陳鴻謀  律師
上列上訴人因違反商標法等案件，不服臺灣臺中地方法院91年度
易字第2868號中華民國93年9月28日第一審判決（起訴案號：臺
灣臺中地方法院檢察署90年度偵字第425號），提起上訴，判決
後，由最高法院發回更審，本院判決如下：
    主  文
原判決撤銷。
乙○○無罪。
    理  由
一、公訴意旨略以：李國柱為上豐汽車百貨量販廣場（址設台中
    縣太平市○○路30號1樓）負責人，乙○○、康哲銜、黃啟
    勳均為李國柱之受僱人渠四人均明知美商美孚股份有限公司
    （下稱美孚公司）、英商英國石油公開有限公司（下稱英國
    石油公司）、美商艾克森公司（下稱艾克森公司）、科威特
    商科威特石油公司（下稱科威特公司）及英商蜆殼國際石油
    股份有限公司（下稱蜆殼公司）係世界著名油類商品製造廠
    商，所產製之機油，品質優良，廣銷世界各地，而表彰上開
    公司產品信譽之商標圖樣，早已成為世界著名之商標，並向
    我國經濟部中央標準局（現改制為智慧財產局）申請核准註
    冊，取得指定使用於工業用油脂、潤滑油、機油等商品之商
    標專用權，仍在商標專用期限（商標圖樣如附件所示，按起
    訴書並未附商標圖樣，附此敘明）。詎渠等四人未經上開公
    司同意或授權，而共同基於意圖欺騙他人之概括犯意聯絡，
    自民國87年10月間起至88年8月31日止，向設於台中市○○
    街379號之1之「百福行」（已停業）購進仿冒機油，及向慶
    城實業有限公司與和泰商行等購買美孚機油，再委由不知情
    之呂理銘、趙東榮等人製造有相同於上開公司享有商標專用
    權之上揭商標圖樣之機油瓶身及瓶蓋，向大鋒行等公司行號
    訂購水塔、標籤、外包裝紙箱及各項設備，而後由李國柱向
    廖三香租用坐落台中縣太平市○○○路219巷65及67號為地
    下工廠，將上述美孚機油與仿冒品加以調和裝瓶，並僱用不
    知情之臨時工人黃秋萍等人將仿製機油加封、裝箱、混充上
    述各該公司之正牌機油，復以李國柱、乙○○共同開設於台
    中縣太平市○○路30號之德昌金維士國際有限公司（下稱金
    維士公司）及上豐汽車百貨廣場為經銷管道，將仿冒機油售
    予不特定之顧客牟利。案經法務部調查局台中縣調查站移送
    及美孚公司、英國石油公司、艾克森公司、科威特公司、蜆
    殼公司委由律師告訴偵辦，因認乙○○共犯修正前商標法第
    62條第1款之罪嫌。
二、按犯罪事實應依證據認定之，無證據不得認定犯罪事實，刑
    事訴訟法第154條第2項定有明文；又不能證明被告犯罪或其
    行為不罰者，應諭知無罪之判決，復為同法第301條第1項所
    明定。公訴意旨認上訴人即被告（以下稱被告）乙○○與李
    國柱、康哲銜、黃啟勳等共犯修正前商標法第62條第1款之
    罪嫌，無非以告訴人美孚公司、英國石油公司、艾克森公司
    、科威特公司、蜆殼公司之指訴暨提出之商標註冊證影本；
    被告乙○○於88年9月17日在台中縣調查站之供述、共同被
    告康哲銜於88年9月13日在台中縣調查站之供述、證人即達
    鈺塑膠股份有限公司負責人趙東榮於88年8月31日在台中縣
    調查站之證述、證人即金維士公司及上豐汽車百貨量販廣場
    之會計黃雅雯於88年8月30日在台中縣調查站調查、偵查中
    之證述，及附有仿製美孚公司商標圖樣之機油397瓶、包裝
    紙箱2000個、機油空瓶10200個，附有仿製英國石油公司商
    標圖樣之機油296瓶、包裝箱6840個、機油空瓶4900個、未
    附商標之機油瓶蓋20000個，附有仿製艾克森公司商標圖樣
    之機油64瓶、金色空瓶1485個、綠色空瓶67個、包裝紙箱
    1200個，附有仿製科威特公司商標圖樣之機油62瓶、空瓶
    340個、機油瓶蓋4000個、附有仿製蜆殼公司商標圖樣之機
    油1瓶、空瓶1870個，及美孚機油進貨傳票1冊、出貨單2冊
    、進貨單1冊、銷貨單1冊、金維士公司總分類帳2冊、仿冒
    ESSO機油瓶鋼模1具、抽油馬達2台、封箱機1台、包裝機1台
    、裝罐機1台、50加侖油桶4個、1千公升油桶14個扣案可資
    佐證，復有彩色照片77張在卷可稽。而被告等人於仿製上揭
    機油後已銷售予福元批發倉庫亦經證人盧國峰結證在卷，並
    有福元批發倉庫廠商供貨索引表在卷可按等，為其論據。
三、訊據被告乙○○堅決否認有違反商標法之犯行，先後辯稱：
    我在87年11月間由李國柱主導開設上豐汽車百貨量販廣場，
    在店內學習機油銷售，隨後加入金維士公司之募股而與被告
    李國柱共同成立金維士公司，並應被告李國柱之請而擔任金
    維士公司之名義上負責人，自88年農曆年過後即至金維士公
    司業務部門學習機油買賣事宜，至88年5月間即離職，只負
    責對外銷售機油之業務，有關油品來源、取得以及公司內部
    控管都是由被告李國柱及黃啟勳在負責，沒有出面購買水塔
    ，不知道金維士公司有購入仿冒機油商標標貼及空瓶，亦不
    知道該等物品之用途為何。我在上豐的時候，也是做工，且
    我投資二百萬元，在李國柱那邊投資二百萬元，直到88年4
    月份我知道李國柱是有做仿冒品，所以我要求退股，他有開
    支票四張，每張五十萬元，從88年6月份開始算到9月份止，
    但是其中有一張跳票，知道時我就沒有和他做了，我離職後
    他是否有辦理變更我也不知道。我在公司是跑業務的，當初
    李國柱交待我合法的事情我都會去做，水塔我沒有去買。在
    88年5月份時我都沒有參與，我在88年4月底就離開上豐公司
    了。大鋒行的大型水塔、標籤東西不是我買的，我也沒有參
    與，至於他們所作的事情我也不知道，我只是投資二百萬元
    而已，其他我並不知道等語。
四、經查本件固經查獲上開仿冒告訴人等公司商標之商品，惟台
    中縣調查站於88年8月26日、88年9月31日前往本案相關地點
    搜索時，並未查獲乙○○在場，有搜索票、搜索及扣押筆錄
    、扣押目錄、搜索扣押物責付明細表、責付保管書等在卷可
    稽（見88年度聲字第2498號偵查卷第24至39頁）。是被告乙
    ○○於搜索時既未在場，則其所辯已經離職一節，是否屬實
    ，即有究明之必要。依證人即共同被告李國柱於偵查中證稱
    ：我是上豐汽車百貨量販廣場負責人，我們店裡還有其他股
    東，不過其他股東都是掛名，乙○○也是股東，但他沒有參
    與公司營運事，黃啟勳及康哲銜都是我僱用的。有向廖三香
    承租位於台中縣太平市○○○路219巷65及67號，設置工廠
    ，並請工人在該處將假機油填裝在瓶子內。我只是借用乙○
    ○名義設置公司，他也是受我僱用等語（見90年度偵字第
    425號偵查卷第53、54 頁）。又於原審證稱：開始製作的時
    間是在本件遭查獲之前約半年（即88年3、4月間起）左右，
    即承租臺中縣太平市○○○路219巷65、67號廠房後始肇意
    製作仿冒機油販售等語。依經濟部公司基本資料查詢：德昌
    金維士國際有限公司，代表人：乙○○，所在地：台中縣太
    平市○○路30號2樓，核准設立日期：88年1月16日（見本院
    上更(一)字第339號卷第74頁）。參酌本件查獲製造仿冒油品
    之地下工廠地址台中縣太平市○○○路219巷65、67號，卷
    附廖志堂與藍正夫之房店屋租賃契約書記載：房屋所載及使
    用範圍：台中縣太平市○○○路219巷65、67號二棟範圍全
    部（140坪）。租賃期間：壹年。自民國88年4月25日起，至
    民國89年4月24日止。簽約日期：88年4月17日。有房店屋租
    賃契約書影本一份在卷可稽（見88年度他字第3083號偵查卷
    第25至30頁）。可見證人李國柱所稱：其係於88年3、4月間
    ，始租用台中縣太平市○○○路219巷65、67號，作為仿冒
    機油之地下工廠一節，尚屬可信。參以仿冒機油，尚須購買
    設備，訂購相關原料、材料等情，應認李國柱實際上製造仿
    冒機油之時間，應在88年4月24日租用上開地下工廠之後，
    並非如起訴書所稱之87年10月間起。
五、證人李國柱於原審證稱：（問：是否以其他非正廠的機油混
    入正廠的機油再裝入仿冒瓶子、標籤賣出？）對，我是摻進
    其他非正廠的機油，裝入仿冒瓶子，再以正廠的市價賣出，
    因為我非正廠的機油比較便宜，這樣我的成本低，就可以從
    中獲利。（問：仿冒機油瓶身、瓶蓋、箱子、識別條碼來源
    ？）我是拿正廠的瓶身、瓶蓋、箱子、識別條碼給人家去製
    作出來的。（問：何時開始製作販賣這些油品？）被查獲前
    的二、三個月的時間，約八十七年年底十月、十一月左右，
    約有四個月的準備時間。‥‥我請小姐都登載在金維士的帳
    冊中，和金維士的帳目混在一起。此外資金調度請款都是我
    在負責的，負責人不干涉帳目的事情。所有查獲的帳目清冊
    都是我自己寫的，所有帳單帳簿內專用來製造仿冒機油的帳
    務帳冊都是我自己編造的等語（見原審卷一第122至123頁）
    。證人李國柱於原審證稱：（問：〔提示他字3043號第5頁
    到第11 頁相片〕），相片裡面的水塔及捅子當時是如何購
    買，向何人購買？）是一噸重水塔我向大峰行直接訂購的，
    大峰行老闆名字我忘記了，我訂購的數量也忘記了，我一次
    最少買十個以上，我共買幾次我忘記了。‥‥我就直接載到
    台中縣太平市○○○路219 巷65號及67號地下工廠的工廠，
    店裡面的人有些人會幫忙搬，像黃啟勳會幫忙，是幫搬到車
    上，乙○○應該是沒有，康哲銜我忘記了。‥‥乙○○在案
    發以前三、四個月退股的，因為公司沒有賺錢，大家鬧得不
    愉快，退股我給他二百萬元，開四張支票，但是黃啟勳的票
    有退票，有兌現三張，後來五十萬元退票，直到目前尚未給
    付給乙○○。‥‥（問：乙○○的部分是否也會以負責人的
    名義來對外洽談有關業務？）無，且他也不懂。‥‥（檢察
    官問：上豐汽車百貨量販廣場及德昌金維士國際有限公司都
    是由何人代理你？）各部門都有人負責，樓下是黃啟勳，樓
    上是康哲銜負責的。（檢察官問：乙○○在做何事？）他只
    是人頭而已，他很少去，他只有貸款資金給我運用等語（見
    原審卷二第132至140頁）。證人李國柱於本院上訴審證稱：
    乙○○有在87年間投資德昌金維士公司，投資金額2百萬元
    。乙○○後來有退股，時間是在被查獲即案發3、4個月前就
    有退股了。退股時，開黃啟勳的支票，共有四張每張50萬元
    。乙○○投資期間即退股之前，他在公司擔打雜的，我有請
    他負責賣場現場的工作，但他也沒有時常去。公司實際負責
    人是我，我實際仿冒這些油品的時間，案發前的4、5個月。
    從事仿冒油品開始的時間，是在乙○○退股之前。乙○○不
    知道有仿冒的事情。廖三香的工廠的租賃合約書，包括承租
    地點、時間，這是我去承租的。租廠房要填裝機油的現場。
    仿冒的工作是在這裡進行。我在原審中有供述過：是承租廠
    房後才進行仿冒是實在等語（見本院上訴卷二第95至98頁）
    。另查黃啟勳所簽發之帳號0000-0 0-00000-0-00號，發票
    日88年7月30日、票號0000000號、面額50萬元之支票，係由
    大眾銀行台中分行，乙○○帳戶，帳號000000000000號提示
    兌現一節，有彰化商業銀行太平分行95年4月13日彰太平字
    第637號函暨支票正反面影本、大眾銀行台中分行95年4月26
    日（95）台中發字第182號函暨歷史交易資料附卷可憑（見
    本院更一字第339號卷第78至80、85 、86頁）。由此可見，
    被告乙○○所稱其早已退股，並未參與仿冒一事，尚非虛妄
    ，應屬可信。
六、證人即共同被告康哲銜於88年9月13日台中縣調查站證稱：
    貴站於88年8月26日查獲前述仿冒工廠後，據我事後瞭解，
    產製仿冒機油之工廠係由自稱「王弘志」之李國柱所開設，
    並由知情之乙○○、黃啟勳共同協助經營，另乙○○指示我
    向台中市○○街379號一樓「百福行」辦理採購前述仿冒美
    孚機油等品牌機油作為公司進貨依據，以規避查緝。在貴執
    行搜索後，黃啟勳即避不見面，並以電話向我表示要我暫行
    看管公司，繼續負責處理業務，事後又於9月初，在以電話
    與我聯絡，表示公司製作仿冒機油乙節，渠均知悉，並表示
    會出面處理，所以我確知該仿冒工廠係王弘志、黃啟勳、乙
    ○○等人所開設，另乙○○所指示要我採購仿冒機油之「百
    福行」，亦在案發後即停止營業，負責人已無法聯絡，故我
    知悉彼等有開設地下工廠，製造、販售仿冒前述知名品牌機
    油情事等語（見88年度偵字第3083號偵查卷第11頁）。惟其
    所述之「據我事後瞭解」「‥‥所以我確知‥‥」均屬傳聞
    或推測之詞，即難遽為不利被告認定之依據。而證人黃雅雯
    於88年8月30日台中縣調查站證稱：其中向大峰行購買之普
    力水塔等物品，係由乙○○（德昌金維士公司負責人）出面
    購買後將傳票交給我登錄在進貨簿內等語（見88年度他字第
    3083號偵查卷第34頁）。惟查證人黃雅雯於原審證稱：我不
    知道是否他（指被告乙○○）買的，我記得當時的筆錄是乙
    ○○把購買的單據交給我，但是這不代表說何人交給我單據
    就是由何人購買的，我當時的意思是說是乙○○交給我單據
    的意思。‥‥向大鋒行買水塔時是幾月買的，我不記得了等
    語（見原審卷二第151、152頁）。證人黃雅雯於本院更一審
    證稱：我忘記採購普力水塔十五個是誰去採買的，不記得公
    司負責採購的人是誰等語（見本院上更(一)字第339號卷第117
    頁反面）。而該轉帳傳票又無被告乙○○經手或簽收之紀錄
    ，即難認為確係由被告乙○○所購買者，尚不足作為不利被
    告乙○○之論據。
七、綜上所述，本件依據檢察官之舉證，尚無積極之證據足以證
    明被告乙○○有何參與製造或販賣仿冒機油之行為，此外又
    無任何積極證據足以證明被告乙○○有違反商標法之犯行，
    其犯罪尚屬不能證明。原審未察，遽予論罪科刑，尚有未合
    。被告上訴指摘原判決不當，為有理由，應予撤銷改判，諭
    知被告乙○○無罪之判決。
據上論結，應依刑事訴訟法第369條第1項前段、第364條、第301
條第1項，判決如主文。
本案經檢察官甲○○到庭執行職務。
中    華    民    國    95    年    7     月    5     日
                  刑事第五庭    審判長法  官  袁  從  楨
                                      法  官  姚  勳  昌
                                      法  官  郭  同  奇
上列正本證明與原本無異。
檢察官得上訴。
被告不得上訴。
如不服本判決應於收受送達後十日內向本院提出上訴書狀，其未
敘述上訴之理由者並得於提起上訴後十日內向本院補提理由書（
均須按他造當事人之人數附繕本）。
                                      書記官  康  孝  慈
中    華    民    國    95    年    7    月    11   日


司法院資訊處製作；財團法人民間司法改革基金會備份。
